【裁判字號】    95,訴,397
【裁判日期】    950921
【裁判案由】    違反海關緝私條例
【裁判全文】
臺北高等行政法院判決
                                     95年度訴字第00397號
                              .
原      告  甲○○
訴訟代理人  杜英達律師
            謝啟明律師
被      告  財政部臺北關稅局
代  表  人  江安雄（局長）
訴訟代理人  丙○○
            乙○○
上列當事人間因違反海關緝私條例事件，原告不服財政部中華民
國94年11月28日台財訴字第09400487650 號訴願決定（案號：第
00000000號），提起行政訴訟。本院判決如下：
    主  文
訴願決定及原處分（即復查決定）均撤銷。
訴訟費用由被告負擔。
    事  實
一、事實概要：原告係弘鼎旅行社之負責人，於民國92年5 月12
    日自澳洲搭乘長榮航空股份有限公司（下稱長榮航空）第BR
    -316班機入境時，經被告執檢關員根據臺灣臺南地方法院檢
    察署（下稱台南地檢署）檢察官及臺北市政府警察局士林分
    局（下稱士林分局）人員通知，自原告所攜托運行李內之「
    CRABTREE & EVELYN 」牌LAVENDER FLORAL WATER 精油禮盒
    瓶內查獲液態K 他命純質淨重1,042.15公克，係屬管制物品
    ，被告以原告攜帶管制物品入境，匿不申報，規避檢查，乃
    依據海關緝私條例第36條第1 項及第39條第1 項之規定，處
    原告貨價1 倍之罰鍰計新台幣（下同）396,018 元，並將該
    項貨物沒入。原告不服申請復查，經被告以94年7 月22日北
    普法字第0941005679號復查決定駁回其申請，提起訴願亦遭
    決定駁回，遂向本院提起行政訴訟。
二、兩造聲明：
  (一)原告聲明：
    1.訴願決定及原處分均撤銷。
    2.訴訟費用由被告負擔。
  (二)被告聲明：
    1.駁回原告之訴。
    2.訴訟費用由原告負擔。
三、兩造之爭點：
  (一)原告攜帶K他命管制物品入境，有無匿不申報或規避檢查情
    事？有無故意過失？
  (二)被告核估之貨價，是否有據？
  (三)原告主張之理由：
    1.原告不知所攜帶者為管制物品，並無海關緝私條例第39條
      第1項匿不申報或規避檢查之故意可言：
      (1)按「旅客出入國境，攜帶應稅貨物或管制物品匿不申報
        或規避檢查者，沒入其貨物，並得依第三十六條第一項
        論處」海關緝私條例第39條第1 項明文規定。依上開規
        定之文義，均以行為人明知所攜帶者屬應稅物品或管制
        物品，始有「匿不申報」、「規避檢查」之可言，其責
        任條件應以「故意」為必要。
      (2)查原告所攜帶之精油禮盒，其外觀包裝緊密，其內之塑
        膠瓶排列整齊且包裝完整，瓶上亦貼有外文標籤，就精
        油製造廠商之名稱、精油種類及重量均標示清楚，另塑
        膠瓶外亦套有伸縮膠膜，如不將膠膜撕開，根本無法打
        開塑膠瓶，自難於瓶外聞其味道。另訊據本案貨主張家
        榮於該案刑事偵審中亦承認扣案之精油禮盒及其內之塑
        膠瓶，均為其所分裝、封存，伊並未告知旅行社負責人
        （即原告）、領隊或其他團員精油禮盒內藏有K 他命成
        分之動物用麻醉劑，有偵訊筆錄可憑，顯然原告事先並
        不知情。況精油依法並非於入境時必須辦理申報之物，
        益見原告於並無故意匿不申報或規避檢查之行為。
    2.縱本件確係出於故意，而認原告就扣案之物有匿未申報或
      規避檢查之情事，應依海關緝私條例論處，原處分亦有以
      下違誤：
      (1)查本件係於92年5月12日由被告之關員根據台南地檢署
        檢察官及士林分局人員通知，於逐一檢查搭乘長榮航空
        第BR－316 次班機來自澳洲之旅客行李時查獲；又因本
        件涉及刑事責任，故由台南地檢署移轉管轄，另由台灣
        桃園地方法院檢察署（下稱桃園地檢署）以93年偵字第
        18650 號偵查起訴。
      (2)據桃園地檢署檢察官偵查所知，系爭扣案貨品係張家榮
        委由陳明華向澳洲公司所訂購之名為「KETAMAV 」之動
        物用麻醉劑，訴外人張家榮為順利將上開貨品運輸入境
        ，於是透過不知情之原告所開設之弘鼎旅行社，代為免
        費招募三、四十名前往澳洲旅遊之團員，回國時則應依
        其所託，將外觀上為精油禮盒包裝之扣案物攜帶入境。
        再者，本件刑案審理期間，檢察官亦不否認系爭物品係
        由陳明華向澳洲藥廠所訂購，檢察官並援引搜索陳明華
        住處所得之TAX INVOICE 及匯款水單等資料，作為起訴
        陳明華之證據。可見系爭私運物品並非原處分書所述之
        液態K 他命，而係陳明華向澳洲MAVLAB藥廠所訂購之名
        為「KETAMAV 」之動物用麻醉劑。本件貨品既係澳洲藥
        廠所生產之名為「KETAMAV 」之動物用麻醉劑，自應以
        TAX INVOICE 所載之貨價，科處罰鍰，始屬合法。
      (3)依訴外人陳明華向澳洲藥廠購買系爭貨物之TAX INVOICE
        所載，系爭扣押物原包裝每瓶50毫升，一瓶單價澳幣11
        元，共五千瓶，總計貨價1,181,235 元（即5000瓶×每
        瓶澳幣11元×匯率21.477＝1,181,235 元）。依台灣桃
        園地方法院94年度矚訴字第1 號刑事判決所載事實，團
        員每人各攜帶5 盒禮盒，每盒內裝6 瓶，每瓶250 毫升
        ，至於原告亦攜帶5 盒禮盒，但其中一盒僅裝5 瓶，共
        計29瓶，依前開方式計算，原告攜帶系爭貨物實際貨價
        為34,256元（即29×5 ×11×21.477＝34,255.815）。
  (四)被告主張之理由：
    1.按「旅客出入國境，攜帶應稅貨物或管制物品匿不申報或
      規避檢查者，沒入其貨物，並得依第三十六條第一項論處
      。」「私運貨物進口、出口或經營私運貨物者，處貨價一
      倍至三倍之罰鍰。」分別為海關緝私條例第39條第1 項及
      第36條第1 項所明定。
    2.查司法院釋字第275 號解釋略以：按人民違反法律上之義
      務而應受行政罰之行為，僅須違反禁止規定或作為義務，
      而不以發生損害或危險為其要件者，推定為有過失，於行
      為人不能舉證證明自己無過失時，即應受處罰。原告受託
      攜帶物品入境，理應負有注意避免所攜帶之物品為毒品或
      其他違禁品之作為義務，並依規定據實申報，以免受罰。
      惟原告竟未善盡注意義務，以致發生前揭攜帶毒品入境之
      違法情事，縱無故意或不知情屬實，亦難謂無過失，依上
      開解釋意旨，自不能免罰。
    3.被告對於緝案毒品之鑑定核價，係依據內政部警政署刑事
      警察局或法務部調查局鑑驗結果，所提供個案毒品純質淨
      重，嗣由財政部關稅總局驗估處據以核價，以作為科處罰
      鍰之依據。按財政部關稅總局驗估處係專司驗估之機構，
      除其本身有各種貨物驗估之人才及資料外，對於特殊之貨
      品，亦有應委請何人或何機構代為鑑定之知識與經驗，是
      以由該處驗估之貨價，具有公信力，至於原告所提供之進
      口貨價憑證 (TAX INVOICE)、匯款水單等資料，載明
      KETAMAV為動物用麻醉劑，與本案經內政部警政署刑事警
      察局鑑驗通知書刑鑑字第0920091852號函鑑定為三級毒品
      愷他命 (KETAMINE，俗稱K 他命)， 顯有不同。被告依據
      實際查驗結果，參據財政部關稅總局驗估處簽復價格，對
      原告核處上列罰鍰金額，洵無違誤。
    4.原告以前揭方式將三級毒品液態K 他命藏於「CRABTREE &
      EVELYN」牌LAVENDER FLORAL WATER 精油瓶內，核屬匿不
      申報、規避檢查之行為，已構成海關緝私條例第39條第1
      項之處罰要件，原告違法行為，至為明確，被告依法論處
      ，洵屬適法。
    理  由
一、按「旅客出入國境，攜帶應稅貨物或管制物品匿不申報或規
    避檢查者，沒入其貨物，並得依第三十六條第一項論處。」
    及「私運貨物進口、出口或經營私運貨物者，處貨價一倍至
    三倍之罰鍰。」為海關緝私條例第39條第1項及第36條第1項
    所明定。次按「人民違反法律上之義務而應受行政罰之行為
    ，僅須違反禁止規定或作為義務，而不以發生損害或危險為
    其要件者，推定為有過失，於行為人不能舉證證明自己無過
    失時，即應受罰。」司法院釋字第275號亦著有解釋。
二、原告於92年5月12日自澳洲搭乘長榮航空第BR-316班機入境
    時，經被告執檢關員根據台南地檢署檢察官及士林分局人員
    通知，自原告所攜托運行李內之「CRABTREE & EVELYN」牌
    精油禮盒瓶內查獲液態K 他命純質淨重1,042.15公克，係屬
    管制物品，被告以原告攜帶管制物品入境，匿不申報，規避
    檢查，乃依據海關緝私條例第39條第1 項及第36條第1 項之
    規定，處原告貨價1 倍之罰鍰計396,018 元，並沒入該項貨
    物。原告不服，循序提起行政訴訟，主張海關緝私條例第39
    條第1 項規定之「匿不申報」「規避檢查」以「故意」為必
    要，原告受託攜帶之系爭精油禮盒包裝完整，其內之精油瓶
    又皆以塑膠伸縮膜封裝緊密，復貼有顯示精油品牌、重量之
    標籤，原告無從自其外觀得知其內藏有K 他命成分之動物用
    麻醉劑，並無故意匿不申報或規避檢查之行為；縱認原告係
    出於故意，系爭貨品係訴外人陳明華向澳洲MAVLAB藥廠訂購
    之名為「KETAMAV 」之動物用麻醉劑，被告應以TAX INVOICE
    所載之貨價科處罰鍰，始屬合法云云，詳如事實欄所載。是
    本件應審究者為：(一)原告攜帶K 他命管制物品入境，有無匿
    不申報或規避檢查情事？有無故意過失？(二)被告核估之貨價
    ，是否實在？
三、關於原告攜帶K他命管制物品入境，有無匿不申報或規避檢
    查情事，有無故意過失部分：
  (一)原告攜帶系爭「CRABTREE & EVELYN」牌精油禮盒入境，經
    查獲內有液態K 他命管制物品之事實，有士林分局刑事案件
    移送書、內政部警政署刑事警察局（下稱刑事警察局）92年
    5 月23日刑鑑字第0920091852號鑑驗通知書、查扣清冊等件
    影本在原處分卷可稽，是原告確有攜帶K 他命管制物品入境
    之事實，堪以認定。
  (二)海關緝私條例第39條第1項規定規範之對象為「旅客」，是
    旅客出入國境，如有攜帶應稅貨物或管制物品者，即應據實
    申報，如匿不申報或規避檢查者，即應予處罰。本件原告自
    稱系爭貨物係以精油禮盒包裝完整，而盒內之精油瓶瓶身均
    貼有顯示精油品牌與重量之標籤紙，精油瓶外部包有塑膠伸
    縮膜，從瓶口一直封到瓶底，現場警方勘查人員係使用刀片
    開拆上述塑膠伸縮膜等語。是依此包裝外觀，無論真正之貨
    主或原告，均有意使海關或他人相信系爭貨物為精油禮盒包
    裝之精油，原告亦稱其主觀上所認知者為攜帶精油入境，故
    若原告為申報，其所申報者必為精油，不可能申報為K 他命
    。然事實上系爭貨物為內含高純度K 他命之溶劑，原告係以
    精油禮盒封裝之形態攜帶入境，自屬匿不申報，規避檢查。
  (三)又行政罰係對違反行政義務但尚未構成犯罪行為所實施之高
    權行為，以處罰故意及過失為原則，海關緝私條例第39條第
    1 項之「匿不申報」「規避檢查」，並未規定以「故意」為
    必要。本件原告刑事責任部分雖獲判無罪，然充其量僅能證
    明其非故意，不能證明其無過失。按國人出國旅遊頻繁迄今
    數十年，受託攜帶物品入境若疏未注意，極易觸法違規，已
    為國人普遍周知之常識，況媒體新聞不時報導，機場亦有警
    示標語。原告身為弘鼎旅行社之負責人，此為其所明知，尤
    應注意避免受託攜帶物品出入國境，而受託攜帶物品時，亦
    應負有注意避免所攜帶之物品為毒品或其他違禁物品之作為
    義務，並依規定據實申報，並提醒參與該旅行社之旅遊團員
    提高注意。乃竟接受訴外人張家榮以負擔每人2 萬6 千餘元
    團費為條件之委託，招募30餘名免費旅遊、惟須於回程時代
    為攜帶精油禮盒入境之澳洲旅行團團員，並於旅行團團員回
    程時將訴外人張家榮所提供系爭含K 他命之精油禮盒分發予
    各旅行團團員夾帶入境，原告亦自行夾帶其中5 盒（共29瓶
    ），致遭查獲內有液態K 他命管制物品。原告受託攜帶封裝
    完整「外觀」為精油，實際內容物不明之物品，既未明確查
    知受託物品為可攜帶者，致遭查獲攜帶毒品入境，縱無故意
    或不知情屬實，亦難謂無過失，復未能舉證證明自己無過失
    ，參照司法院釋字第275 號解釋意旨，自不能免罰。
四、關於被告核估之貨價，是否實在部分：
  (一)原告主張系爭貨物係由訴外人張家榮委託訴外人陳明華向澳
    洲MAVLAB購買之KETAMAV動物用麻醉劑，由張家榮等人將之
    分裝於備妥之精油瓶中，其外再以精油禮盒包裝，交付予原
    告及其他團員攜帶入境云云。查該溶劑查獲時，計有1,019
    瓶，以精油禮盒分裝為170盒，除其中一盒裝5瓶外，其餘每
    盒均裝6 瓶，由原告及同旅行團之成員計34人分別攜帶，原
    告攜帶5 盒共29瓶（其中一盒裝5 瓶）。而查獲之1,019 瓶
    溶劑，經送請刑事警察局鑑驗，刑事警察局自每盒中各自抽
    取1 瓶樣品鑑驗，均檢出三級毒品愷他命（KETAMINE，俗稱
    K 他命）成分，純度均為14.70%，並非動物用麻醉劑或精油
    ，有前述該局鑑驗書可稽。又因每名旅客攜帶之前述溶劑，
    其每瓶填充數量未必相同，查獲單位為求精確計，針對每名
    旅客個別攜帶之重量予以列表分別計算，有原告等34人液態
    K 他命案件明細表在原處分卷可按。經核原告攜帶29瓶溶劑
    總毛重為7,986.44公克，扣除瓶身重量後，按純度14.70%計
    算，其所含K 他命總純質淨重為1,042.15公克，被告所為認
    定並無不合。
  (二)本件被告係經送查價，依財政部關稅總局驗估處（下稱驗估
    處）簽復意見，以K 他命純質淨重按每公斤38萬元之數額，
    計算原告攜帶入境之K 他命貨價為396,018 元，固非無見。
    惟按行政機關就該管行政程序，應於當事人有利及不利之情
    形，一律注意，行政程序法第9 條定有明文。驗估處係專司
    驗估之機構，其驗估之貨價，固具有公信力，然對於特殊之
    貨品諸如本件之K 他命，亦應委請有關機構代為鑑定及提供
    相關資訊參據。查本件被告訴訟代理人於本院言詞辯論期日
    陳稱，驗估處係根據法務部調查局92年2 月27日調緝參字第
    0920004878-0號函檢送之「91年下半年國內毒品買賣平均價
    格表」計價，因法務部調查局未能提供當時K 他命之市場交
    易價格供參，遂比照安非他命之大盤平均最低價格，認定系
    爭K 他命之價格為每公斤38萬元。然依毒品危害防治條例第
    2 條第2 項第2 款、第3 款規定，安非他命為第二級毒品，
    K 他命則為第三級毒品，前者較後者之管制等級尤高，前者
    之價格依一般行情亦較後者為高，驗估處竟比照安非他命之
    價格（縱然為大盤最低價）核估系爭K 他命之價格，顯然無
    據，被告據此對原告為不利之處分，自非合法。
五、綜上所述，原告確有攜帶K他命管制物品入境，匿未申報，
    規避檢查之情事，原告主張不應處罰云云，均無可採。被告
    依首開規定科處罰鍰，並沒入貨物，固無不合。惟就系爭K
    他命貨價之核估既有重大瑕疵，則其據以作為裁罰之依據，
    即非合法，訴願決定未予糾正，亦欠妥適，應由本院將原處
    分（即復查決定）及訴願決定併予撤銷，由被告核實查明系
    爭K他命之貨價，俾作為裁罰之基礎，以昭折服。
六、兩造其餘攻擊防禦於判決結果不生影響，無庸逐一論述，併
    予敘明。
據上論結，本件原告之訴為有理由，爰依行政訴訟法第98條第3
項前段，判決如主文。
中    華    民    國    95    年     9    月   21     日
                            第四庭審判長法  官   鄭忠仁
                                        法  官   林育如
                                        法  官   楊莉莉
上為正本係照原本作成。
如不服本判決，應於送達後20日內，向本院提出上訴狀並表明上
訴理由，如於本判決宣示後送達前提起上訴者，應於判決送達後
20日內補提上訴理由書（須按他造人數附繕本）。
中    華    民    國    95    年     9    月   21     日
                                       書記官    林孟宗


司法院資訊處製作；財團法人民間司法改革基金會備份。
